【裁判字號】    90,訴,1008
【裁判日期】    901003
【裁判案由】    塗銷抵押權設定登記
【裁判全文】
臺灣高雄地方法院民事判決  九十年度訴字第一○○八號
    原      告  第一商業銀行股份有限公司南京東路分行
    法定代理人  丁  ○
    被      告  丙○○
    訴訟代理人  乙○○
                甲○○
右當事人間塗銷抵押權設定登記事件，本院判決如左：
    主    文
被告應將坐落高雄市○○區○○段三六三三─○○○二地號、面積一千一百九十七平
方公尺、權利範圍一萬分之二四五土地，及其地上建號一八九八○─○○○之建物、
即門牌號碼為高雄市○○區○○路二五號三樓房屋，於民國八十七年八月十九日高雄
市政府地政處三民地政事務所以八七年三專字第一四六九一○號所為權利價值新台幣
佰伍拾萬元之抵押權設定登記予以塗銷。
訴訟費用由被告負擔。
    事    實
甲、原告方面：
  一、聲明：求為判決如主文所示。
  二、陳述：訴外人陳重凱因連帶保證債務而積欠原告新台幣（下同）三百九十九萬
      三千一百六十七元，經原告聲請假扣押其所有坐落高雄市○○區○○段三六三
      三─○○○二地號、面積一千一百九十七平方公尺、權利範圍一萬分之二四五
      土地，及其地上建號一八九八○─○○○之建物、即門牌號碼為高雄市○○區
      ○○路二五號三樓之房屋（以下簡稱系爭房地），並已由鈞院於民國八十七年
      八月十七日上午十時十二分許，在該現場實施查封完畢。詎陳重凱竟又於八十
      七年八月十九日將系爭房地與被告設定三百五十萬元之抵押權登記，惟按諸強
      制執行法第五十一條第二項之規定，此項設定負擔對於債權人即原告並不生效
      力，爰依法訴請被告應塗銷該抵押權之設定登記。
  三、證據：提出土地登記謄本一份。
乙、被告方面：
  一、聲明：原告之訴駁回。
  二、陳述：被告確與訴外人陳重凱間有借貸關係，並依合法正常之程序送件登記，
      自係善意第三人，應有土地法第四十三條規定因信賴登記而受保護。何況本件
      被告之登記又先於原告之登記，而且地政機關亦未通知被告撤銷登記，是原告
      訴請塗銷本件登記實無理由。
  三、證據：提出他項權利證明書、抵押權設定契約書、本票各一份及匯款單三張，
      並聲請訊問證人陳重凱。
丙、本院依職權調閱本院八十七年度全字第二六九三號等假扣押卷宗。
    理    由
一、本件原告主張：訴外人陳重凱因連帶保證債務而積欠原告三百九十九萬三千一百
    六十七元，經原告聲請假扣押其所有之系爭房地，並已由鈞院於八十七年八月十
    七日上午十時十二分許，在現場實施查封完畢。詎陳重凱竟又於八十七年八月十
    九日將系爭房地與被告設定三百五十萬元之抵押權登記之事實，業據其提出土地
    謄本一份為證，並經本院依職權調閱本院八十七年度全字第二六九三號等假扣押
    卷宗查核無訛。被告固不否認其與訴外人陳重凱間以系爭房地設定三百五十萬元
    之抵押權，惟以前揭情詞置辯，並提出他項權利證明書、抵押權設定契約書、本
    票各一份及匯款單三張等為據。
二、按實施查封後，債務人就查封物所為移轉、設定負擔或其他有礙執行效果之行為
    ，對於債權人不生效力；不動產之強制執行除本節有規定外，準用關於動產執行
    之規定，強制執行法第五十一條第二項、第一百十三條分別定有明文。又「不動
    產係經被上訴人聲請台灣台北地方法院於六十八年十一月三十日實施查封，上訴
    人之抵押權設定登記則係於六十八年十二月一日完成。依強制執行法第五十一條
    第二項規定，對被上訴人不生效力。被上訴人聲請塗銷該登記為有理由。至地政
    機關於六十八年十一月三十日所為之抵押權設定審查行為，既非登記抵押權於不
    動產登記簿，即不得據以對抗六十八年十一月三十日之查封。」；「按債務人於
    執行法院查封後，就查封標的物所為之處分，對於債權人不生效力，其查封亦不
    以登記為生效要件。本件繫爭房屋之所有人既係於執行法院實施假扣押查封後，
    始將該房屋讓與上訴人辦理總登記，而為上訴人所有，上訴人再以之供擔保，為
    臺灣土地銀行設定抵押權，而辦妥登記，該等登記即難謂對被上訴人發生效力。
    又雖前開查封登記未依「未登記建築改良物辦理查封登記聯繫辦法」辦理，但究
    無影響於假扣押查封之效力，則上訴人違背其效力，所為總登記及抵押權設定登
    記，即非無塗銷之原因。」亦經最高法院著有七十年台上字第八三七號、六十九
    年台上字第一一二號判例足資參考。經查，本件系爭房地已於八十七年八月十七
    日上午十時十二分許，由本院執行處書記官會同債權人即原告在該現場實施查封
    完畢，有本院調閱之八十七年度全字第二六九三號假扣押卷宗查封筆錄在卷可稽
    ，雖嗣後始函請地政機關囑託其為假扣押查封登記，然並不影響先前已由書記官
    實施查封完畢之查封效力，蓋因其查封並不以登記為生效要件。準此，被告於原
    告就系爭房地於實施查封程序完畢後之八十七年八月十九日所完成之抵押權設定
    登記，既係於執行法院實施假扣押查封後所為，則此所為之設定負擔及其他有礙
    執行效果之行為，對於債權人即原告自不生效力，而有塗銷之原因，且此與土地
    法第四十三條所規定之信賴登記及是否善意並不相干，被告援此而辯，要無足取
    。是揆諸前揭規定及判例意旨，原告據此訴請原告塗銷系爭房地之抵押權設定登
    記，於法洵屬有據。
三、從而，原告依據強制執行法第五十一條第二項，請求被告應將坐落高雄市○○區
    ○○段三六三三─○○○二地號、面積一千一百九十七平方公尺、權利範圍一萬
    分之二四五土地，及其地上建號一八九八○─○○○之建物、即門牌號碼為高雄
    市○○區○○路二五號三樓房屋，於八十七年八月十九日高雄市政府地政處三民
    地政事務所以八七年三專字第一四六九一○號所為權利價值三百五十萬元之抵押
    權設定登記予以塗銷，即屬正當，應予准許。
據上論結，本件原告之訴為有理由，依民事訴訟法第七十八條，判決如主文。
中      華      民      國      九十    年      十      月      三      日
                              臺灣高雄地方法院民事庭
~B法      官  莊松泉
右為正本係照原本作成。
如不服本判決，應於送達後廿日內，向本院提出上訴狀並表明上訴理由，如於本
判決宣示後送達前提起上訴者，應於判決送達後十日內補提上訴理由書（須附繕本）。
~B法院書記官  林誠桂
中      華      民      國      九十    年      十      月      三      日


司法院資訊處製作；財團法人民間司法改革基金會備份。
